【裁判字號】    92,台上,1472
【裁判日期】    920710
【裁判案由】    清償借款
【裁判全文】
最高法院民事判決                              九十二年度台上字第一四七二號
    上  訴  人  華南商業銀行股份有限公司
    法定代理人  許德南
    訴訟代理人  張慶宗律師
    被 上訴 人  甲○○
右當事人間請求清償借款事件，上訴人對於中華民國九十年十一月二十日台灣高等法
院台中分院第二審判決︵九十年度上字第二四０號︶，提起上訴，本院判決如左：
    主  文
原判決除假執行部分外廢棄，發回台灣高等法院台中分院。
    理  由
本件上訴人主張：兩造於民國八十三年九月二十七日簽訂保證契約︵下稱系爭保證契
約︶，約定由被上訴人為訴外人正美營造有限公司︵下稱正美公司︶對於上訴人現在
及將來所負一切債務，在新台幣︵下同︶一千萬元為限額，負連帶保證責任。嗣訴外
人正美公司於八十九年三月十六日，向上訴人借款二百萬元︵下稱系爭借款︶，約定
借貸期間自八十九年三月十六日起至八十九年九月九日止，利息按年息百分之九．二
二五計算，逾期清償在六個月以內者，按上開利率百分之十，超過六個月者，按上開
利率百分之二十計付違約金。正美公司自八十九年七月十六日起即未付利息，屢經催
討，本利迄未清償等情。爰依保證之法律關係，求為命被上訴人給付二百萬元及加計
利息、違約金之判決。
被上訴人則以：被上訴人所保證者係正美公司八十三年九月二十九日之借款三百萬元
，該借款早已到期，上訴人未經被上訴人同意允許正美公司延期清償，被上訴人自無
庸負保證責任。又正美公司八十九年三月十六日之系爭借款，上訴人並未真正交付金
錢予正美公司，消費借貸關係未成立，且其時被上訴人已非正美公司之股東，上訴人
又已新立保證書，被上訴人並非新保證書上之保證人，亦無須負保證責任等語，資為
抗辯。
原審將第一審所為上訴人勝訴之判決廢棄，改判駁回其在第一審之訴，無非以：上訴
人主張兩造訂立系爭保證契約，正美公司自八十三年九月二十九日貸款三百萬元，迄
今仍有貸款二百萬元未清償等事實，業據提出保證書、授信約定書、歷次借據、轉帳
支出傳票、收入傳票為證，被上訴人亦自認訂立系爭保證契約，且就正美公司尚有借
款二百萬元未還等情亦不爭執，堪信上訴人此部分主張為真實。依系爭保證契約約定
內容，可認兩造係約定就債權人即上訴人與主債務人即正美公司間所生一定債之關係
範圍內之不特定債務，預定最高限額，由保證人即被上訴人保證之契約，系爭保證契
約即屬最高限額保證。正美公司八十三年九月二十九日之借款為定期債務，依上訴人
提出之借據影本及轉帳支出傳票、收入傳票影本所載，正美公司於八十三年九月二十
九日之後，雖陸續另有十一次簽立借據之行為，惟其借款期間均為六個月，前後時間
均為六個月之銜接，且貸放帳號及初放日均相同，借據上又依次記載「轉期次數」自
「一」至「十一」等字樣，應認該十一次，均為八十三年九月二十九日同一筆借款之
展期。此外，上訴人又自承第二次借款以後包括系爭借款，均未實際交付款項，足認
被上訴人抗辯系爭借款係八十三年九月二十九日之借款，因上訴人同意正美公司延期
清償而來云云，可以採信。又系爭保證契約第三條雖約定：「貴行無須再行徵求保證
人同意，得逕自拋棄擔保物權之全部或一部，或允許主債務人延期清償、分期清償或
更換擔保物」，但該使保證人預先拋棄免責權之約定，因違反民法第二百四十七條之
一第三款、第七百五十五條、第七百三十九條之一規定，且系爭保證契約又屬定型化
契約，該部分約定，應屬無效。被上訴人固於八十三年九月二十七日簽具保證書，同
意就正美公司對上訴人所負之一切債務，以本金一千萬元為限額與正美公司連帶負全
部償付之責任，惟其後正美公司先後十一次與上訴人換單，簽立借據延期清償之行為
，被上訴人全不知情。上訴人多次同意正美公司延期清償，直至八十九年三月十六日
部分，被上訴人自無法審酌本身財力是否尚足以償付正美公司對上訴人所負之債務，
亦無從審酌正美公司八十九年間之財務狀況，並於適當時機行使民法第七百五十四條
之保證人通知上訴人終止保證契約之權利，無異限制被上訴人行使終止保證契約之權
利，則事後因正美公司無法清償系爭借款時，上訴人始依保證契約訴請被上訴人負連
帶保證人之全部清償責任，上訴人之行使權利顯然違反誠實信用原則，且其契約預先
拋棄保證人免責權之約定，亦違反民法第七百三十九條之一之強制禁止規定，應認為
無效。上訴人請求被上訴人就未經被上訴人同意而延期清償之主債務人債務負連帶保
證責任，即屬無據。上訴人本於連帶保證之法律關係，請求被上訴人給付二百萬元及
利息、違約金，為無理由，不應准許等詞，為其判斷之基礎。
按就定有期限之債務為保證者，如債權人允許主債務人延期清償時，保證人除對於其
延期已為同意外，不負保證責任，固為民法第七百五十五條所明定。但保證人與債權
人約定，就債權人與主債務人間所生一定債之關係範圍內之不特定債務，預定最高限
額，由保證人保證之最高限額保證者，則在此保證契約有效期間內所發生之債務，如
債權人允許主債務人延期清償，而所延展之清償期仍在該保證契約有效期間內，保證
人自不得援引前開第七百五十五條規定，而主張不負保證責任。原審為相反之認定，
並進而為不利於上訴人之判決，自有可議。上訴論旨，指摘原判決不當，求予廢棄，
非無理由。
據上論結，本件上訴為有理由，依民事訴訟法第四百七十七條第一項、第四百七十八
條第一項，判決如主文。
中      華      民      國    九十二    年      七      月      十      日
                              最高法院民事第二庭
                                  審判長法官  曾  桂  香
                                        法官  劉  延  村
                                        法官  劉  福  聲
                                        法官  黃  秀  得
                                        法官  許  澍  林
      右正本證明與原本無異
                                              書  記  官
中      華      民      國    九十二    年      七      月     十八     日
                                                                       ：


司法院資訊處製作；財團法人民間司法改革基金會備份。
